臺灣高等法院刑事判決　　　　　　　94年度上易字第1699號
上　訴　人　臺灣板橋地方法院檢察署檢察官
被　　　告　丙○○
選任辯護人　陳尚義律師
上列上訴人因被告背信等案件，不服臺灣板橋地方法院94年度易
字第188號，中華民國94年7月13日第一審判決（起訴案號：臺灣
板橋地方法院檢察署93年度偵字第13919號），提起上訴，本院
判決如下：
    主  文
原判決撤銷。
丙○○共同連續為他人處理事務，意圖為自己不法之利益，而為
違背其任務之行為，致生損害於本人之財產，處有期徒刑捌月。
    事  實
一、緣「臺北東安宮管理委員會」全體委員於民國67年11月16日
    集資購買如附表所示之土地3 筆，預備將來作為建廟之用，
    經依當時第9 屆主任委員林阿陽（業於94年6月3日死亡，另
    為不受理判決）之推薦，決意委託丙○○為出名登記人，將
    上開土地先行登記於丙○○之名下，丙○○亦表明願意借名
    登記，並承諾絕不將上開土地占為己有、移轉他人或設定抵
    押權登記，雙方遂於74年12月30日簽立切結書1 件，至此就
    上開土地，丙○○已係為「臺北東安宮管理委員會」全體委
    員處理事務之人，應俟全體委員之指示，始得處分上開土地
    。詎料，丙○○竟與林阿陽先係基於偽造文書之犯意聯絡，
    於91年9 月11日共同前往臺北縣淡水地政事務所，渠等明知
    如附表所示土地3 筆之所有權狀均在管理委員黃建樹保管中
    ，並未遺失，所稱該土地所有權狀遺失係屬不實事項，仍向
    臺北縣淡水地政事務所謊稱遺失該土地所有權狀，並由丙○
    ○書立上述地號書狀滅失補給切結書，以所有權人名義申請
    補發，致使承辦該業務之不知情公務員誤信為真，而將該不
    實之書狀遺失事項登載於其職務上所掌北縣淡地一字第
    0910012646號公告公文書上 (起訴書誤載為登記清冊)，並
    於公告期間屆滿無人異議，由上述地政機關補發上開土地3
    筆之所有權狀與丙○○，足以生損害於林阿陽以外之「臺北
    東安宮管理委員會」全體委員及臺北縣淡水地政事務所地政
    管理之正確性。丙○○旋與林阿陽共同基於意圖為自己不法
    利益之概括犯意聯絡，由丙○○將其印鑑章、印鑑證明及上
    開補發之所有權狀均交付林阿陽使用，再由林阿陽委託不知
    情之鄭淑微為代理人，於92年4月24日前往臺北縣淡水地政
    事務所辦理抵押權設定登記，未得「臺北東安宮管理委員會
    」全體委員之同意或授權，擅將如附表編號二所示之土地設
    定最高限額新臺幣（下同）60萬元之抵押權予王陳秋霞之媳
    婦陳佳蓉，作為林阿陽向王陳秋霞借款之擔保，於翌日（同
    年月25日）完成登記，林阿陽並據以向王陳秋霞借款40萬元
    ；嗣由林阿陽委託不知情之吳美娟為代理人，於92年9月16
    日前往臺北縣淡水地政事務所辦理抵押權設定登記，未得「
    臺北東安宮管理委員會」全體委員之同意或授權，擅將如附
    表編號一所示之土地設定最高限額1500萬元之抵押權予李鑫
    淼，作為林阿陽向李鑫淼借款之擔保，於翌日（同年月17日
    ）完成登記，林阿陽並據以向李鑫淼借款1200萬元，各使如
    附表編號二、編號一所示土地增加最高限額60萬元、1500萬
    元之他項權利負擔，致生損害於林阿陽以外之「臺北東安宮
    管理委員會」全體委員之財產。嗣因「臺北東安宮管理委員
    會」委員甲○○、乙○等人察覺如附表編號一所示土地設有
    最高限額1500萬元之抵押權，經向丙○○、林阿陽發函催告
    塗銷未果，由甲○○、乙○2人提起告訴，始偵悉上情。
二、案經甲○○、乙○告訴由臺灣板橋地方法院檢察署檢察官偵
    查起訴。
    理  由
一、上揭事實，業據被告丙○○於原審及本院審理時坦承不諱，
    核與告訴人甲○○、乙○於偵查中之指訴，及共同被告林阿
    陽於檢察官偵訊時之供詞（見93年度發查他字第124號卷第
    51 頁）相符，且有證人王陳秋霞於警詢（同上卷第5頁）及
    檢察官偵訊時（同上卷第63頁）、證人黃建樹於檢察官偵訊
    時之證詞（同上卷第51、52頁）可稽，此外復有土地登記申
    請書及其所附之附件影本各1件（同上卷第29至34頁）、切
    結書影本2件（見93年度發查字第1066號卷第10至13頁）、
    土地登記謄本影本3件（同上卷第14至23頁）、土地所有權
    狀影本3件（同上卷第24至26頁）、臺北縣淡水地政事務所
    網路申領異動索引3件（同上卷第27至35頁）、存證信函影
    本1件（同上卷第43頁）、臺北縣淡水地政事務所94年5月18
    日北縣淡地資字第0940005501號函、同年6月24日北縣淡地
    資字第0940007323號函及其所附之附件各1件（見原審卷第
    31至106頁、第135至161頁）、台北縣淡水地政事務所94年
    10月26日北縣淡地資字第09400012525號函附土地登記申請
    書、書狀滅失補給切書 (見本院卷)在卷可證。本案事證已
    明，被告犯行堪以認定，應依法論科。
二、按刑法第二百十四條使公務員登載不實罪之成立，以明知
　　為不實之事項，而使公務員登載於職務上所掌之公文書，且
  　足以生損害於公眾或他人為要件；次按凡對公務員有所申請
    ，所提供之資料雖有不實在之情形，但未為該公務員採取者
    ，即不足構成刑法第二百十四條之罪責；又刑法第二百十四
    條所謂使公務員登載不實罪，須一經他人之聲明或申報，公
    務員即有登載之義務，並依其所為之聲明或申請予以登載，
    而屬不實之事項者，始足構成，最高法院六十九年台上七三
    二號判例、七十三年台上字第一七一○號判例可資參照。查
    本件被告書立補發權狀土地登記申請書及遺失切結書向地政
    機關提出申請，地政機關依土地法第79條、土地登規則第
    155條之規定，即應依當事人之申請將書狀「滅失」（含毀
    損、遺失）為由，登載於職務上所掌管製作之公告公文書上
    ，並對外發布，換言之，地政機關對於公告上所載書狀是否
    滅失之事實，並無實際審查之餘地，依上開判例說明，如
    當事人申報之「滅失」原因不實，自足致公務員所掌之公告
    公文書內容登載不實。核被告丙○○所為，係犯刑法第214
    條之使公務員登載不實罪，及同法第342條第1項之背信罪。
    起訴書犯罪事實欄所載之事實，僅論列被告明知為不實事項
    ，而使公務員登載於職務上所掌之公文書部分，未敘及被告
    尚有將該登載不實之公告公文書持以行使，復查無證據足認
    被告有何行使行為，起訴書所犯法條欄援引刑法第216 條，
    顯有贅誤，應予更正；又起訴書關於使公務員登載不實之公
    文書，雖記載為「登記清冊」，惟起訴書既已就被告使公務
    員登載不實之行為、目的、時間、不實之事項，申請對象之
    地政機關詳敘甚明，則此項登載客體文書之誤植，就事實欄
    所載之犯罪已經起訴之事實，自不生影響，附此敘明。被告
    就上揭使公務員登載不實、背信犯行，與林阿陽間有犯意聯
    絡及行為分擔，均為共同正犯。雖僅被告1人與「臺北東安
    宮管理委員會」全體委員訂立契約，由被告1人為該全體委
    員處理事務，林阿陽並未具備此等身分，惟因林阿陽與被告
    共同實施本件背信犯行，依刑法第31條第1項規定，仍應以
    共犯論。其為申請補發如附表所示土地3筆之所有權狀，以
    一行為同時向臺北縣淡水地政事務所謊稱遺失該3筆土地之
    所有權狀，致使承辦該業務之公務員將該不實事項登載於該
    3筆土地之土地登記簿等公文書，侵害單一法益，自屬單純
    一罪，起訴書認屬連續犯，容有誤會。被告先後二次背信犯
    行，時間緊接，手法相同，觸犯構成要件相同之罪，顯係基
    於概括犯意反覆為之，為連續犯，應依刑法第56條規定論以
    一罪，並加重其刑。所犯使公務於員登載不實罪與連續背信
    罪，有方法結果之牽連關係，為牽連犯，應依刑法第55 條
    從一重論以刑法第342條第1項之背信罪。原審據以論罪科刑
    原非無見，惟被告誆稱書狀遺失，使地政機關公務員登載之
    職務上公文書，乃依土地法第79條、土地登規則第155條規
    定之「公告」之公文書，至公告期滿無人異議，地政機關本
    其職權審核後，於土地登記簿上登載「書狀補給」及據以補
    發之書狀，均非一經當事人申請地政機關即須登載之文書，
    自非屬明知不實使公務員登載於職務所掌之公文書，原審認
    為登載不實文書為「土地登記簿」尚與事實不符。又被告與
    林阿陽迄未將抵押債權1200萬元全數償還之情，業據告發人
    甲○○、乙○於本院審理時陳明，且為被告所不爭執，原審
    未斟酌及此，宣告有期徒刑6月，並為緩刑之諭知，顯然過
    輕，故檢察官據此指摘原判決不當，為有理由。綜上，原判
    決既有上述可議之處，即應由本院將原判決撤銷，另行改判
    。爰審酌被告受人之託，不知審慎將事，竟與林阿陽共同實
    施本件犯行，擅將如附表編號二、編號一所示土地設定抵押
    權予他人，其最高限額達60萬元、1500萬元，顯已影響該2
    筆土地之經濟價值，對於林阿陽以外之「臺北東安宮管理委
    員會」全體委員之財產損害非輕；惟被告提供土地設定抵押
    權，係為擔保林阿陽向他人之借款，所借得之款項主要亦係
    由林阿陽挪用，嗣已將如附表編號二所示土地之最高限額60
    萬元抵押權塗銷，其於審理時已坦承犯行，並經承諾願配合
    辦理移轉登記，將如附表所示之土地3筆歸還「臺北東安宮
    管理委員會」，且將林阿陽向李鑫淼借款時所取得之200萬
    元交還該管理委員會，有協議書1紙存卷可憑，惟仍未全數
    償還抵押債權，對於被害人造成之損害猶未回復，犯後態度
    堪稱良好等一切情狀，量處如主文所示之刑，以資懲儆。
據上論斷，應依刑事訴訟法第369條第1項前段、第364條、第299
條第1項前段，刑法第28條、第31條第1項、第56條、第214條、
第342條第1項、第55條，罰金罰鍰提高標準條例第1條前段，判
決如主文。
本案經檢察官謝英民到庭執行職務。
中　　華　　民　　國　　94　　年　　11　　月　　15 　日
　　　　　　　　　刑事第三庭審判長法　官  洪光燦
　　　　　　　　　　　　　　　　  法　官  王詠寰
　　　　　　　　　　　　　　　　  法　官  江振義
以上正本證明與原本無異。
不得上訴。
                                  書記官  劉文美
中　　華　　民　　國　　94　　年　　11　　月　　15 　日
附錄：本案論罪科刑法條全文
中華民國刑法第214條：
明知為不實之事項，而使公務員登載於職務上所掌之公文書，足
以生損害於公眾或他人者，處3年以下有期徒刑、拘役或5百元以
下罰金。
中華民國刑法第342條：
為他人處理事務，意圖為自己或第三人不法之利益，或損害本人
之利益，而為違背其任務之行為，致生損害於本人之財產或其他
利益者，處5年以下有期徒刑、拘役或科或併科1千元以下罰金。
前項之未遂犯罰之。
附表：
┌──┬─────────────┬──┬────┬──────┐
│編號│  地                  號  │地目│面   積 │權 利 範 圍 │
├──┼─────────────┼──┼────┼──────┤
│一  │臺北縣淡水鎮○○段71-1地號│田  │18,104㎡│所有權全部  │
├──┼─────────────┼──┼────┼──────┤
│二  │臺北縣淡水鎮○○段71-3地號│田  │   368㎡│所有權全部  │
├──┼─────────────┼──┼────┼──────┤
│三  │臺北縣淡水鎮○○段78-1地號│建  │ 1,503㎡│持分36分之1
├──┼─────────────┼──┼────┼──────┤
